---
title: "R Notebook"
output: html_notebook
---
10장에서 수행한 TCGA 의 유방암 환자 데이터와 환자의 정상조직 데이터 중에서 
HER2 상태가 positive한 사람을 골라서 DE를 수행한다. 

```{r}
library(tidyverse)
library(edgeR)

#유방암 환자 데이터 읽기 
sample = read_tsv('BRCA_clinicalMatrix.dms')
#이 중 HER2 상태가 positive인 사람을 골라서 
her2positive = sample %>% filter(HER2_Final_Status_nature2012=='Positive') %>%
          dplyr::select(sampleID) %>%
          mutate(patientID = substr(sampleID,1,12))

#정상 조직의 시퀀싱 데이터 읽기 
brca_normal <-read_tsv("brca-rsem-count-tcga.txt")
normal <- colnames(brca_normal)[3:length(colnames(brca_normal))]
normalist <- tibble (
             sample = normal,
             condition = "C"
)

normalist$patient = substr(normalist$sample,1,12)
her2people <- her2positive %>% inner_join(normalist, by=c("patientID"="patient"))

brca_cancer <-read_tsv("brca-rsem-count-tcga-t.txt")
cancer <- colnames(brca_cancer)[3:length(colnames(brca_cancer))]
samplelist <- tibble (
             sample = cancer,
             condition="T"
)

samplelist$patient = substr(samplelist$sample,1,12)
cancernormal <- her2people %>% inner_join(samplelist, by=c("patientID"="patient"))

# 정상인과 암환자 샘플 중에서 선택된 샘플만을 추려낸다. 
normalcount <- brca_normal %>% select(cancernormal$sample.x)
cancercount <- brca_cancer %>% select(cancernormal$sample.y)

count <- bind_cols(normalcount,cancercount)
count$id <- brca_normal$Hugo_Symbol
count <- column_to_rownames (count, var="id")
norm <- tibble (sample = cancernormal$sample.x,
        treatment ="C",
        patient = cancernormal$patientID,
)

cancer <- tibble (sample = cancernormal$sample.y,
        treatment ="T",
        patient = cancernormal$patientID,
)

sample = bind_rows(norm,cancer)
countsPerMillion <- cpm(count)
summary(countsPerMillion)
countCheck <- countsPerMillion > 2

#CPM이 1이 넘는 데이터가 2개 이상 있는 행을 체크하여 행의 줄을 keep에 담고, 

keep <- which(rowSums(countCheck) >= 3)
filtered <- count[keep,]
summary(cpm(filtered))
countsPerMillion <- cpm(filtered)
heatmap(cor(countsPerMillion))
dgeFull <- DGEList(as.matrix(filtered),group=sample$treatment)
dgeFull <- calcNormFactors(dgeFull,method="TMM")
plotMDS(dgeFull)
design.matrix <- model.matrix(~sample$treatment+sample$patient)
dgeFull <- estimateDisp(dgeFull, design.matrix)
plotBCV(dgeFull)
fit <- glmFit(dgeFull, design.matrix)
dgeLRTtest <- glmLRT(fit, coef = 2)

#DE 결과를 tag 이라는 데이터프레임에 담는다. 
tag <- topTags(dgeLRTtest, n = nrow(dgeLRTtest$table))
```

GO annotation에 필요한 두 가지 패키지를 설치한다. 
goseq과 org.Hs.eg.db이다. 

```{r}
if (!requireNamespace("BiocManager", quietly = TRUE))
    install.packages("BiocManager")

BiocManager::install("goseq")
BiocManager::install("org.Hs.eg.db")
```

```{r}
library(goseq)
```

사용 가능한 생물은? 
```{r}
org<-supportedOrganisms()
org
```
데이터를 준비한다. 

goseq에서 요구되는 데이터는 전체 유전자에서 differential expression 이 된 유전자를 1로, differential expression 이 되지 않은 유전자를 0 으로 표시한 named vector이다. 

조건은 FDR 기준으로 .05 보다 작고, logFC가 1.5 보다 큰 유전자들이다. 

```{r}
#FDR 이 0.05보다 작고, logFC가 1.5보다 큰 유전자를 1로, 그렇지 않은 유전자를 0 으로 만든다. 
genes <- as.integer(tag$table$FDR < .05 & tag$table$logFC>1.5)

#이 수치에 각각의 유전자 이름을 넣어준다. 
names(genes) <- row.names(tag$table)

#0은 DE가 아닌 유전자, 1은 DE 유전자 
table(genes)
genes
```

```{r}
#유전자의 길이에 따른 보정 작업을 수행한다. 
pwf <- nullp(genes,"hg19","geneSymbol")
```
GO Enrichment analysis를 수행한다. GO.wall이라는 데이터 프레임에 저장한다. 

```{r}
head(pwf)
GO.wall <- goseq(pwf,"hg19","geneSymbol")
GO.wall
```

p 값을 다중 비교에 따른 보정을 실시하고, 방법은 False Discovery Rate로 하고 이를 FDR 컬럼에 저장한다. 
FDR 기준으로 0.05 이하인 GO TERM을 뽑는다. 
```{r}
GO.wall$FDR <-p.adjust(GO.wall$over_represented_pvalue, method="fdr")
GO.wall %>% filter (FDR<0.05)
```
그렇다면 각각의 GO TERM에 해당되는 유전자는 어떤 것들이 있을까? 


```{r}
#DE 유전자를 overexpressgene 에 넣고, 
overexpress<-tag$table %>% filter ((FDR < .05) & (logFC>1.5)) 
overexpressgene <- rownames(overexpress)
#해당하는 유전자에 대한 go term association을 뽑는다. 
golist <- stack(getgo(overexpressgene,'hg19','geneSymbol'))
```
```{r}
golist
```
GO:0000278 Mitotic Cell Cycle에 해당하는 유전자만을 선별한다. 
```{r}
list <- golist %>% filter (values=='GO:0000278')
list$ind
```

해당 유전자만을 유전자 발현 데이터에서 선별한 후 heatmap을 그려 보자. 
```{r}
Goterm <-filtered[list$ind,]
CPM <- cpm(Goterm)
hmap<-heatmap(CPM)
```
재배열한 유전자 목록을 뽑아보자. 

```{r}
library(writexl)
newmatrix <- as.matrix(CPM)
d<-newmatrix[hmap$rowInd,]
dd<-d[,hmap$colInd]
as.tibble(dd)
table <- as_tibble(dd) %>%
  mutate(gene=rownames(dd))
write_xlsx(table,'cancer-cellcycle.xlsx')
```

#연습 
(FDR < .01) & (logFC>2.0)로 좀 더 Stringent한 조건으로 설정하여 분석을 수행해 보자. Enrichment되는 GO TERM에 변화가 있는가?

```{r}
if (!requireNamespace("BiocManager", quietly = TRUE))
    install.packages("BiocManager")

BiocManager::install("fgsea")
```

```{r}
library(fgsea)
```

GSEA 분석을 위해서는 Fold Change 혹은 logFC 등의 값을 유전자 이름과 같이 넣어주어야 한다. 
이를 순위로 변환하여 Enrichment에 이용한다. 
deframe 기능을 이용하여 rowname을 이름으로, logFC를 값으로 하는 'named vector' 형식으로 변환한다. 

```{r}

#유전자 이름을 컬럼으로 만들어 t라는 데이터프레임에 저장한다. 
t <- tag$table %>% rownames_to_column() 


ranks <- deframe(t[,c('rowname','logFC')])
t
ranks
```
https://www.gsea-msigdb.org/gsea/index.jsp
GSEA의 Molecular Signasture Database에서 다운로드받은 Hallmark gene set 목록을 로딩해 준다. 
(수업자료의 h.all.v7.4.symbols.gmt.txt 파일에 있다) 


```{r}
pathways.hallmark <- gmtPathways('h.all.v7.4.symbols.gmt.txt')
pathways.hallmark
```
GSEA 분석에 사용할 유전자 세트 (pathways.hallmark), Differential Gene Expression Data가 있는 데이터를 fgsea 명령에 넣어 분석을 수행한다. 
```{r}
fgseaRes <- fgsea(pathways=pathways.hallmark, stats=ranks, nperm=1000)

#수행된 데이터를 정리한다. 
fgseaResTidy <- fgseaRes %>%
  as_tibble() %>%
  arrange(desc(NES))

fgseaResTidy %>% 
  dplyr::select(-leadingEdge, -ES, -nMoreExtreme) %>% 
  arrange(padj) 
```
NES는 Normalized Enrichment Score이다. 만약 overexpression 된 유전자가 해당하는 유전자 세트에 enrich 된 경우 높아지고, underexpression 된 유전자가 enrich될수록 낮아진다.   


각각의 유전자 세트별로 Enrichment score의 그래프를 그려 보자. 

```{r, fig.width=10,fig.height=6}

ggplot(fgseaResTidy, aes(reorder(pathway, NES), NES)) +
  geom_col(aes(fill=padj<0.05)) +
  coord_flip() +
  labs(x="Pathway", y="Normalized Enrichment Score",
       title="Hallmark pathways NES from GSEA") + 
  theme_minimal()
```


```{r}
pathway <- pathways.hallmark %>% 
  enframe("pathway", "SYMBOL") %>% 
  unnest() 
pathway
```

가장 Enriched 된 유전자 셋인 HALLMARK_E2F_TARGETS에 대한 유전자를 찾아보자. 

```{r}
hallmark_e2f_targets<-pathway %>% filter (pathway=='HALLMARK_E2F_TARGETS') %>%
           inner_join(t,by=c("SYMBOL"="rowname")) %>%
           arrange(desc(logFC))
hallmark_e2f_targets
```

이 유전자의 Enichment plot을 그려보자. 
```{r}
plotEnrichment(pathways.hallmark[["HALLMARK_E2F_TARGETS"]],ranks)+labs(title="HALLMARK E2F target")
```


Leading Edge 유전자를 찾는다.

```{r}
le <- fgseaRes %>% filter (pathway=='HALLMARK_E2F_TARGETS') %>%
  dplyr::select ('leadingEdge') %>%
  unnest(leadingEdge)
```



```{r}
Goterm <-filtered[le$leadingEdge,]
CPM <- cpm(Goterm)
hmap<-heatmap(CPM)
```

```{r}
library(writexl)
newmatrix <- as.matrix(CPM)
d<-newmatrix[hmap$rowInd,]
dd<-d[,hmap$colInd]
as.tibble(dd)
table <- as_tibble(dd) %>%
  mutate(gene=rownames(dd))
write_xlsx(table,'hallmark-E2F.xlsx')
```


```{r}
plotEnrichment(pathways.hallmark[["HALLMARK_G2M_CHECKPOINT"]],ranks)+labs(title="HALLMARK_G2M_CHECKPOINT")
```
Negative하게 Enrichment 되는 Gene Set 은 이러함. 

```{r}
plotEnrichment(pathways.hallmark[["HALLMARK_MYOGENESIS"]],ranks)+labs(title="HALLMARK_MYOGENESIS")
```

```{r}
pathway %>% filter (pathway=='HALLMARK_MYOGENESIS') %>%
           inner_join(t,by=c("SYMBOL"="rowname")) %>%
           arrange(logFC)
           
```




KEGG 유전자 역시 동일한 방식으로 Enrichment 가 가능하다. 
```{r}
pathways.kegg <- gmtPathways('c2.cp.kegg.v7.4.symbols.gmt.txt')
```

```{r}
fgseaRes <- fgsea(pathways=pathways.kegg, stats=ranks, nperm=1000)

fgseaResTidy <- fgseaRes %>%
  as_tibble() %>%
  arrange(desc(NES))

fgseaResTidy %>% 
  dplyr::select(-leadingEdge, -ES, -nMoreExtreme) %>% 
  arrange(padj) 
```


```{r, fig.width=15,fig.height=12}

ggplot(fgseaResTidy, aes(reorder(pathway, NES), NES)) +
  geom_col(aes(fill=padj<0.05)) +
  coord_flip() +
  labs(x="Pathway", y="Normalized Enrichment Score",
       title="Hallmark pathways NES from GSEA") + 
  theme_minimal()
```

```{r}
pathway <- pathways.kegg %>% 
  enframe("pathway", "SYMBOL") %>% 
  unnest() 
pathway %>% filter (pathway=='KEGG_CELL_CYCLE') %>%
           inner_join(t,by=c("SYMBOL"="rowname"))
```

```{r}
plotEnrichment(pathways.kegg[["KEGG_CELL_CYCLE"]],ranks)+labs(title="KEGG_CELL_CYCLE")
```

```{r}
plotEnrichment(pathways.kegg[["KEGG_PROTEASOME"]],ranks)+labs(title="KEGG_PROTEOME")
```



ER_Status_nature2012=='Negative'
HER2_Final_Status_nature2012=='Negative'
PR_Status_nature2012=='Negative'


